最高法院民事判決　　　　　　　九十六年度台上字第六九○號
上　訴　人　乙○○
　　　　　　丙○○
　　　　　　丁○○
　　　　　　戊○○
共　　　同
訴訟代理人　吳光中律師
被 上訴 人　甲○○
訴訟代理人　彭亭燕律師
上列當事人間請求返還買賣價金事件，上訴人對於中華民國九十
五年四月十八日台灣高等法院台中分院第二審判決（九十三年度
重上字第八一號），提起上訴，本院判決如下：
    主  文
原判決關於命上訴人為給付暨該訴訟費用部分廢棄，發回台灣高
等法院台中分院。
    理  由
本件被上訴人主張：伊於民國七十八年九月二十二日分別向上訴
人乙○○、丙○○購買其等與訴外人古傳福等人共有之坐落苗栗
縣西湖鄉○○段一四○、一四○之七、八六七、八六七之一、一
○五三號土地中，如原判決附圖（下稱附圖）所示斜線內土地（
下稱斜線一土地），已依序給付乙○○、丙○○新台幣（下同）
六百九十五萬零五百二十元、四百四十六萬四千四百八十元之價
金。另由上訴人戊○○、丁○○（下稱戊○○二人）之被繼承人
古成枝，於七十八年八月二日將其與訴外人古傳福等人共有之坐
落同地段一○五四、一○五四之一號土地中如附圖所示斜線內之
土地（下稱斜線二土地）售予訴外人李國雄，收取五百八十萬元
價金後，李國雄已於九十二年二月二十日將上開買賣契約之一切
權利義務讓與伊，並通知戊○○二人。依系爭買賣契約約定，乙
○○、丙○○、古成枝於七十八年間受領第二期買賣價金時，原
應交付移轉土地所有權登記所需文件、印章而未為，經定期催請
履行未獲置理，上訴人即應負遲延給付責任。又系爭一○五四之
一、八六七、八六七之一、一○五三號等四筆土地於上訴人給付
遲延中之八十六年五月十五日經政府徵收而成為給付不能，伊亦
得據此解除契約。爰以訴狀繕本之送達為解除系爭買賣契約之意
思表示，上訴人自應負回復原狀即返還買賣價金之義務等情。求
為命乙○○、丙○○依序給付六百九十五萬零五百二十元、四百
四十六萬四千四百八十元及各自八十五年六月一日（最後受領價
金之日）起加計法定遲延利息；戊○○、丁○○連帶給付五百八
十萬元及自七十九年十一月十五日（最後受領價金之日）起加計
法定遲延利息之判決（被上訴人另請求古成枝之繼承人古鳳蘭、
王古清妹、古玉鳳、林古端雲連帶返還價金本息部分，業經原審
判決其敗訴確定）。
上訴人則以：伊於簽訂系爭買賣契約後，已交付過戶所需證件並
提供系爭土地予被上訴人使用，既無違約情事，被上訴人以部分
系爭土地被徵收，伊未能履約為由，解除買賣契約，自屬無理等
語，資為抗辯。
原審將第一審所為被上訴人敗訴之判決廢棄，改判如其聲明，係
以：訴外人李國雄於七十八年八月二日向古成枝購買附圖所示「
斜線二土地」，給付一百萬元價金後，將該買賣契約之權利義務
讓與被上訴人，由被上訴人委由訴外人崔婉華給付四百五十萬元
之價金予古成枝兌領等情，為崔婉華證明屬實，復有華南商業銀
行復興分行函可稽，參以李國雄於九十二年二月二十日補立之「
債權讓與契約書」載明：「……於七十八年間讓與被上訴人，為
避免日後不必要之爭議，故補立「債權讓與契約書」，以資信守
」等語，堪認被上訴人主張李國雄將其與古成枝間就「斜線二土
地」買賣契約之一切權利義務讓與伊，為可採。而上訴人已收受
第二期價金，為其所不爭，則其未依系爭買賣契約第八條約定，
於收受第二期價款之同時，將系爭土地買賣移轉所有權登記所需
之印鑑證明、戶籍謄本等文件交予被上訴人委請之代書，經被上
訴人就該無確定期限之給付，分別於九十一年十月四日、九十二
年七月十六日定期催告履行仍未置理，依法即應負給付遲延責任
。被上訴人於九十五年三月二十八日以準備書狀（十）繕本之送
達為解除系爭買賣契約之意思表示，自屬合法有效。上訴人未於
受領第二期買賣價金時交付相關證件，所應負之給付遲延責任，
當不因政府於八十六年間將系爭八六七、八六七之一、一○五三
、一○五四之一號四筆土地徵收而異其效果。又被上訴人為通行
之用，分別向上訴人購買附圖所示斜線一、二之土地，屬特定位
置之買賣，因未經共有人全體同意，致給付不能，被上訴人依民
法第二百五十六條規定解除系爭買賣契約，亦有理由。再者，丙
○○、乙○○與被上訴人所訂買賣契約，並無古成枝與李國雄所
訂買賣契約附註欄有關：「乙方（指古成枝）願配合甲方（李國
雄）提出築路申請，乙方同意上開土地給甲方作為20米道路用地
，將來道路完成，再辦理地目變更為「道」，並將道路用地分割
後，過戶給甲方或設定不定期地役權無償給甲方作為永久使用，
乙方不得異議」之註記，丙○○、乙○○尚不得援用該註記而為
免負遲延責任之抗辯。是以，系爭買賣契約既經被上訴人合法解
除，其請求上訴人分別或連帶返還受領之買賣價金本息，為有理
由云云，為其論斷之基礎。
按給付無確定期限者，債務人於債權人得請求給付時，經其催告
而未為給付，自受催告時起，負遲延責任，民法第二百二十九條
第二項定有明文。查原審既認定上訴人所負交付文件之給付義務
，並無確定期限，而被上訴人係於九十一年十月及九十二年七月
始定期催告上訴人交付證件。則依首開說明，於被上訴人為定期
催告前上訴人尚不負遲延給付責任，且必於其負遲延責任時，再
經被上訴人定相當期限催告其履行而未履行，被上訴人方得據以
解除契約，此觀民法第二百五十四條之規定自明。乃原審未詳加
研求，徒以上訴人未於受領第二期價款時交付相關證件為由，遽
謂上訴人自斯時起應負給付遲延責任，於其遲延後，被上訴人未
再定期催告之解除契約為合法，即有違誤。又系爭一○五四之一
、八六七、八六七之一、一○五三號等四筆土地於八十六年間為
政府徵收，致上訴人給付不能，復為原審所認定。果屬如此，於
上訴人給付不能之情況下，是否仍有給付遲延之問題？而得基於
給付遲延之法律關係解除系爭買賣契約？亦有待斟酌。其次，系
爭土地為上訴人與訴外人古傳福等人共有，被上訴人為供道路使
用而分別向上訴人購買該道路所須經過之附圖斜線一、二所示土
地，為特定部分之買賣，且因系爭土地為農地，而於古成枝與李
國雄之買賣契約加記「乙方（指古成枝）願配合甲方（李國雄）
提出築路申請，乙方同意上開土地給甲方作為20米道路用地，將
來道路完成，再辦理地目變更為「道」，並將道路用地分割後，
過戶給甲方或設定不定期地役權無償給甲方作為永久使用，乙方
不得異議」之附註，系爭三份買賣契約第十二條又均約定系爭土
地買賣為「連體買賣」等情，似均為被上訴人所不爭（一審卷，
一二、一七、三三、一○三、五○頁）。而被上訴人實際購買者
亦僅該特定部分土地之共有人應有部分（按系爭一四○、一○五
四號土地，古金木、丙○○、古成枝三人均為共有人，被上訴人
僅向古金木購買一四○號土地之應有部分，而未及於丙○○、古
成枝於該地號土地之應有部分。於一○五四地號土地則僅購買古
成枝之應有部分），如系爭土地共有人間確有分管契約存在，上
訴人分別出售其分管部分之土地，所約定於將來地目變更為「道
」，及道路用地分割後，再為所有權移轉登記之債權契約，是否
仍屬給付不能？（參見本院五十五年台上字第三二六七號判例要
旨）原審未加細究，逕以系爭買賣契約違反共有物特定部分之處
分，未經共有人同意，其處分無效，而為上訴人給付不能，被上
訴人得據此解除契約之認定，殊嫌速斷。再者，依系爭買賣契約
第四條約定：買方（被上訴人）應於訂約日交付總價百分之三十
之訂金，賣方（上訴人）應提供土地使用同意書，並於七日內申
請辦理鑑界，以收據領取總價百分之五十之第二期款。第三期款
即全部尾款，則於移轉登記資料送交地政事務所收件、複審通過
後七日內交付，賣方限於七十八年十二月二十七日止交地於買方
掌管。及第八條、第十條約定：賣方於受領第二期款時應交付印
鑑證明、戶籍謄本權利書狀等有關證件等情觀之，上訴人丙○○
、乙○○既已分別於七十八年九月二十二日受領訂金、十一月三
日受領第一期款、七十九年一月一日受領第二期款、十一月十五
日受領部分第三期款、八十五年六月一日受領第三期之餘款，有
買賣契約書為憑（一審卷，一一、一二、一五、一六頁），倘被
上訴人所稱賣方（上訴人）迄未提出上開文件為實，何以被上訴
人仍願支付第二期款，乃至於第三期款？再依被上訴人所舉證人
謝淑嫦代書證述：「……買賣契約簽約時，是我老闆鄭伯華簽的
……。在八十一或八十二年間，甲○○（被上訴人）把她和上訴
人間土地過戶的資料交給我，……，經過我檢查的結果，過戶所
需要的土地所有權狀只有丙○○的，欠缺乙○○、古成枝的……
，乙○○、丙○○有出具土地登記聲請書，在土地登記聲請書上
蓋章，註明受託人是鄭伯華，……乙○○、古成枝、丙○○三人
分別有出具登記委託書，在委託書上用印，但是這些委託書的受
任人是記載為鄭伯華，我無法拿這些委託書去代辦過戶手續，必
須要重新填寫，……」等語（一審卷一五一頁、原審卷第二宗一
一六、一一七頁），參酌上訴人陳稱：權狀、契約書為被上訴人
拿走，已多年無法使用土地云云（一審卷，四九、一○一、一三
二頁），似見上訴人已依約將過戶之文件交付與被上訴人先前指
定之代書鄭伯華，並將系爭土地交付被上訴人使用。準此，上訴
人是否有再次交付證件之義務？能否以其未再交付證件予被上訴
人新指定之代書為由，認上訴人應負給付遲延責任？系爭一四○
、一○五四號土地之地目為農牧用地，依法原不得移轉於無自耕
能力之被上訴人，苟如原審所認定，古成枝與李國雄之買賣契約
之附註，於丙○○、乙○○不適用之，則被上訴人與丙○○、乙
○○之各該買賣契約是否應屬自始無效？被上訴人能否以其給付
遲延或給付不能而解除契約？均非無疑。原審未詳為勾稽審認，
遽認被上訴人得解除契約，而為上訴人敗訴之判決，自非允洽，
難昭折服。上訴意旨，指摘原判決不當，求予廢棄，非無理由。
又依土地登記謄本及附圖所示，似無一四○之七號土地之相關資
料，該地號土地究何所指？如無該地號之土地存在，兩造間能否
以之為買賣標的？案經發回，應併予注意查明。
據上論結，本件上訴為有理由。依民事訴訟法第四百七十七條第
一項、第四百七十八條第二項，判決如主文。
中　　華　　民　　國　九十六　年　　四　　月　　四　　日
                      最高法院民事第四庭
                          審判長法官  蘇　茂　秋
                                法官  陳　碧　玉
                                法官  王　仁　貴
                                法官  劉　靜　嫻
                                法官  吳　麗　女
      本件正本證明與原本無異
                                      書  記  官
中　　華　　民　　國　九十六　年　　四　　月　 十八 　日
                                                      Ｋ
